【裁判字號】    98,台上,4229
【裁判日期】    980724
【裁判案由】    常業詐欺
【裁判全文】
最高法院刑事判決            九十八年度台上字第四二二九號
上  訴  人  甲○○
選任辯護人  許家瑜律師
上  訴  人  乙○○
選任辯護人  張居德律師
上列上訴人等因常業詐欺案件，不服台灣高等法院台中分院中華
民國九十七年十二月十六日第二審判決（九十六年度上訴字第七
六三號，起訴案號：台灣台中地方法院檢察署九十三年度偵字第
一六八九四號、九十四年度偵字第一０一七０號），提起上訴，
本院判決如下：
    主  文
上訴駁回。
    理  由
壹、常業詐欺部分
按刑事訴訟法第三百七十七條規定，上訴於第三審法院，非以判
決違背法令為理由，不得為之。是提起第三審上訴，應以原判決
違背法令為理由，係屬法定要件。如果上訴理由書狀並未依據卷
內訴訟資料，具體指摘原判決不適用何種法則或如何適用不當，
或所指摘原判決違法情事，顯與法律規定得為第三審上訴理由之
違法情形，不相適合時，均應認其上訴為違背法律上之程式，予
以駁回。本件原判決撤銷第一審關於論處上訴人甲○○、乙○○
（下稱上訴人等二人）常業詐欺罪刑部分之判決，改判仍認上訴
人等二人犯行使變造私文書、常業詐欺等罪，依刑法修正前牽連
犯之規定，從一重論上訴人等二人以共同犯常業詐欺罪，處甲○
○有期徒刑年拾月；乙○○有期徒刑年陸月。係依憑甲○○
坦承：有與柯國安（原審以共同常業詐欺罪，處有期徒刑三年十
月，被告不服，提起上訴，本院從程序上駁回其上訴確定）買賣
車輛；乙○○於第一審審理時供稱：伊有收當原判決附表三編號
二、十一、十二、十九、二十、二十二所示之汽車，柯國安、張
矗夫（涉犯本案部分，與其另案所犯判刑確定之詐欺案件，檢察
官認屬同一案件，為確定判決之既判力所及，已不起訴處分確定
在案）與蔡家豐等人曾前來伊經營之「宏信」當鋪質當，楊謹鴻
是親自辦理，而同附表編號二十所示之汽車，係伊與柯國安去苗
栗縣頭份鎮買的新車，柯國安要帶伊去藍奇賀本人家裡，請藍奇
賀簽當票；同附表編號二十一所示之汽車係伊介紹簡建明購買，
由柯國安去辦理各等情不諱，參酌證人柯國安於偵、審時，證人
張矗夫於偵查時證稱：伊等確有依上訴人等二人所託，分頭覓取
作為購車融資貸款之名義人（俗稱「人頭」）資料，嗣由柯國安
以蔡家豐等人為「人頭」，出面以購車融資貸款方式，向銀行申
辦動產抵押擔保貸款或逕向汽車公司辦理附條件買賣汽車而分期
給付價金，張矗夫則負責接送各該「人頭」前往與銀行人員完成
對保手續，並領取以「人頭」名義所購買之汽車，上訴人等二人
提供頭期款或分期款辦理後，牽走貸得之車輛；柯國安補稱：甲
○○係以其個人名義之草屯郵局帳戶存摺影印內頁，套接「人頭
」帳戶存摺封面，變造成不實之「人頭」帳戶存取款明細紀錄，
充作「人頭」之財力證明，以矇騙汽車公司及銀行；證人即「人
頭」蔡家豐（即蔡銘豐）、洪英鏽、何惠敏、林錫勳、鄭漢東、
楊彩慧於警詢、偵查中或第一審審理時證稱：伊等確有出借個人
名義，供作購車借貸之交易，嗣均未依約履行；簡建明於偵查時
陳稱：乙○○帶伊向慶豐銀行辦理原判決附表三編號二十一之汽
車借款後，取走貸得款項，伊不悉該汽車去向各等語，被害人順
益汽車股份有限公司（下稱順益汽車公司）之告訴代理人王世宏
、證人即順益汽車公司頭份所所長陳吉富、順益汽車公司業務代
表陳憶綾、裕融企業股份有限公司（下稱裕融公司）職員謝旻吉
、汽車車行經營者蘇志彰、簡志修、豐田汽車股份有限公司（下
稱豐田公司）職員黃文正、對保人員鄧國志（嗣更名鄧芮驛）、
證人即豐田汽車公司業務員何秀珠於警詢、偵查、第一審暨原審
所為同一被害內容之證述，及卷附如原判決附表一、二所示之起
訴書、不起訴處分書暨判決、原判決附表三所示各該汽車之車籍
異動登記資料、申請汽車融資貸款之車輛動產抵押契約書、動產
擔保設定申請書、貸款申請書、存摺資料、對保契約書、裕融公
司提出之王國亮購車貸款案撥款資料、存摺影本、台中市第七商
業銀行（下稱第七商業銀行）回函影本、甲○○中華郵政股份有
限公司（下稱中華郵政）開戶明細表、柯國安之妻何惠敏之彰化
市第五信用合作社彰南分社開戶資料、帳戶對帳單暨往來明細、
相關車籍資料影本、「宏信」當鋪當票、國民身分證影本、權利
車讓渡合約書、許小珍之台中商業銀行芬園分行存摺影本、楊謹
鴻之中華郵政彰化草屯郵局交易清單等證據資料，而為論斷，已
敘述其所憑之證據及認定之理由。而以上訴人等二人均矢口否認
有上開犯行，甲○○辯稱：伊僅單純兼差買賣汽車，並未參與柯
國安用人頭買車貸款之事，亦無偽造存摺內頁，柯國安之指證，
並非事實；乙○○辯以：伊從事當鋪業，收當權利車完全合法，
雖伊曾聘請柯國安為當鋪之收件外務員，但未與柯國安共謀，柯
國安因積欠債務，不欲返還，藉機挾怨報復，而對伊為不利供述
各等語，係飾卸之詞，無足採取，在理由內依憑調查所得證據，
詳加指駁。並說明：（一）楊謹鴻於民國九十五年十一月二十日
第一審審理時雖陳稱：伊買第一輛汽車即原判決附表三編號十所
示汽車後，因簽中六合彩，故再買第二輛車即同附表編號十二所
示汽車，開了十幾天後，因沒錢吸毒，而且發現該車為泡水車，
乃向乙○○典當新台幣（下同）七萬五千元云云。惟上開二車購
買之時間，僅相隔二十一日，且買車之目的，在於用車，其卻於
購入過戶登記後，旋即轉賣，有違事理；況楊謹鴻亦稱：柯國安
同伊講，買車要辦貸款，帳戶要有出入，會替伊想辦法，只要把
身分證交付即可等語，益證楊謹鴻確無購車本意，且無資力購買
汽車，其應係提供個人證件資料，供柯國安使用甚明。（二）陳
昌賢、王國亮雖於偵查中供稱：伊等有買車意願，並非「人頭」
云云。惟其確為「人頭」，業據柯國安於第一審審理時結證明確
。參之卷附王國亮向裕融公司申辦購車融資時提出之第七商業銀
行活期儲蓄存款存摺影本內頁，雖有多筆存、取款項紀錄，然據
卷附第七商業銀行之復函所示，王國亮之真正帳戶除開戶時存入
之一百元外，並無任何往來紀錄，顯見該提出於裕融公司之王國
亮帳戶存、取款紀錄資料，係經變造。（三）證人林錦輝雖於第
一審審理中證稱：伊信任柯國安，故前後辦理購買三輛汽車，沒
有看過車，也沒交車，資料都是柯國安拿給伊簽名云云。惟其若
確有購車之意願，何以未前往現場看車，復輕易在柯國安以其夫
妻為買受人或連帶保證人之文件上簽署，所述明顯不實。（四）
證人簡建明就購車貸款之相關細節、如何償還借款等情，並無合
理交代。且其若確欲購車代步使用，何以並未實地看車，瞭解其
性能，即輕易買入，且於取得汽車後，即交予乙○○，況其當時
即將入監執行，並無工作，焉有急於買車代步之必要？所證矛盾
不實，不足採信。（五）證人劉詩寬於第一審審理時雖證以：伊
買入之原判決附表三編號六汽車，使用四個月後，掉進水溝，板
金壞掉，故廉售予乙○○云云。惟依該汽車之車籍異動資料所示
，該車係由劉詩寬依序過戶給李俊昌、柯國安及林家宏，核與劉
詩寬所述之交易情形不符；況該汽車既已嚴重毀損，則柯國安證
稱：該車並非實體交易，係利用「人頭」林家宏辦理車籍資料形
式過戶登記乙節，顯非虛詞。原判決附表三所示各購車貸款案件
，均係以無資力之「人頭」為之，且僅繳付購車自備款或第一、
二期分期款，即不再履行清償義務，而供擔保之汽車又均不知去
向，顯見自始即假借購車貸款之方式，詐取汽車及貸款甚明。（
六）經核對卷附裕融公司提出之楊謹鴻之中華郵政草屯郵局帳戶
存摺內頁影本，所載收入、支出日期、明細及金額、餘額等，竟
與同郵局甲○○帳戶之交易明細表完全相符，而據中華郵政函送
之楊謹鴻帳戶歷史交易清單所示，該帳戶自開戶以來，實際僅於
開戶時存入一百元，嗣後並無任何交易紀錄，可見楊謹鴻申辦貸
款所用之款項存取資料，係甲○○以自己之草屯郵局帳戶之存摺
內頁剪貼影印而成。（七）證人許小珍已迭於偵查中及第一審審
理時結證：伊有將帳戶借給柯國安使用，最後一筆是甲○○所借
用，伊至銀行櫃台領錢後，當場交付甲○○等語，嗣許小珍亦經
第一審判刑確定。（八）乙○○辯稱：簡建明係將汽車質當於當
鋪云云，但依其於偵查中之供詞，其已知悉以簡建明名義所購買
之汽車係故障車，價值低廉，且已向銀行申辦動產擔保貸款，焉
有收當之理，所辯委無足採。（九）原判決附表三所示之各筆購
車貸款申請書中所填載業務代表為上訴人等二人；參之上訴人等
二人嗣同謀就陳昌賢充當人頭詐取之汽車，向警察機關謊報失竊
等情況，顯見柯國安證稱：上訴人等二人共犯上開犯行云云，與
事實相符，足以採信。（十）台中縣當鋪商業同業公會九十六年
八月十七日中縣當鋪會字第十九號函附之乙○○所經營之「宏信
」當鋪自九十一年一月一日至九十二年十二月三十一日之汽車流
當申請書影本，固僅有原判決附表三編號二、三、五、十二等四
輛汽車。但若乙○○就其收當之車輛資料隱匿不予列報，台中縣
當鋪商業同業公會亦無從查悉，此由乙○○於第一審審理時已自
承其收當之汽車並非只有上開四輛等情，已足明瞭，自無從憑該
函附資料，為上訴人等二人有利之認定。（十）何秀珠於第一審
審理時泛稱：伊對柯國安沒有印象、不認識；另證人陳信芳於原
審僅證稱：原判決附表三編號四汽車係伊介紹朋友購買，是柯國
安要賣各等語。就其朋友之真實姓名、年籍資料，購車價金若干
等情，一概諉稱不記得，自無從徒憑其語焉不詳之證述，遽信屬
實。（十一）柯國安於原審審理時雖證稱：乙○○未參與原判決
附表三所示各件之購車貸款案，貸款未分予乙○○云云。然衡之
各該汽車之買受人皆屬「人頭」，實際未占有車輛，如何能持以
典當各該汽車？而張矗夫係本件共同正犯，受柯國安指使，以「
人頭」名義買車，假藉典當方式，交予乙○○之「宏信」當鋪處
理，已據張矗夫於偵查中結證甚明，自不得遽謂乙○○係不知情
，單純收當。又乙○○係以形式合法掩飾犯行，自不得因形式上
各「人頭」有簽署當票及權利車讓渡合約書等文件，或贓款未直
接匯入乙○○之帳戶，即為其有利認定之理由。從形式上觀察，
原判決關於常業詐欺部分並無違背法令之情形存在。甲○○上訴
意旨略稱：（一）原判決認定上訴人等二人為共同正犯，卻未說
明何以對上訴人論處較乙○○為重之刑度之理由，顯失比例原則
，並嫌判決理由不備。（二）原判決事實雖認定上訴人以草屯郵
局帳戶存摺內頁影本更換「王國亮」之帳戶存摺內頁等情，惟其
理由並未論述所憑依據，有事實與理由矛盾之違誤。（三）原判
決以陳信方、蘇志彰之證述，為不利上訴人之依憑，但原判決此
部分所載之證述內容，似為劉信良之證詞，原判決顯有判決理由
矛盾。（四）許小珍於第一審所證與其於偵查中所述不符，且所
稱：「最後一筆是上訴人向其借用」云云，是於協商程序所述，
並未具結，原判決誤引，仍屬判決理由矛盾。（五）上訴人於第
一審曾抗辯其與柯國安間乃合法車輛買賣，並提出買賣契約為憑
，原判決未予採信，並未說明理由，有判決不備理由及證據調查
未盡之違法。（六）上訴人曾提出簡建明之另案台灣桃園地方法
院九十五年度易緝字第六一號判決，為有利之答辯，原判決未予
採信，並未說明理由，亦嫌判決不備理由。（七）依張矗夫及許
小珍所證，彼等均未與上訴人接觸，且張矗夫於第一審拒絕證言
，致上訴人未能行使詰問權，自不得以彼等證述，為上訴人之不
利論據。（八）原判決附表三之部分車輛，上訴人並未參與，又
原判決認定同附表三編號二十二之車輛，並無實體交易，卻未調
查該車業已換發車牌，亦屬調查未盡。（九）原判決附表三編號
一、二、九、十四、十七、二十一、二十三部分認定之詐欺金額
有誤；乙○○上訴意旨略以：（一）依台中縣當鋪商業同業公會
九十六年八月十七日中縣當鋪會字第十九號函附上訴人所經營之
宏信當鋪自九十一年一月一日至九十二年十二月三十一日之汽車
流當申請書影本所載，上訴人與本件有關者僅原判決附表三編號
二、三、五及十二之四輛汽車，原判決就其餘汽車之流向並未調
查，遽認均係上訴人所銷贓，有證據調查未盡之違失。（二）原
判決引用之台灣彰化地方法院九十二年度易字第七０八號、同院
九十三年度簡字第十九號等判決、交通部公路總局嘉義總區監理
所台南監理站九十七年九月二十二日嘉監南字第０九七０一二一
七八九號函附資料均與原判決認定之事實未合，自有判決理由矛
盾之違誤。（三）原判決遽採柯國安、張矗夫、柯費敏與事實不
符之自白，為上訴人犯罪之論據，忽視本件除該三證人外，無論
購車之人頭、保證人、承辦之汽車或銀行業務人員，均對上訴人
無不利之指述，有違證據法則。（四）原判決附表三編號四、六
、十二部分認定之詐欺金額有誤。（五）原判決採為論據之柯國
安之證述，係指上訴人等二人提供頭期款或分期款，牽走貸得之
車輛等旨；惟原判決事實認定甲○○提供頭期款或分期款，上訴
人負責銷贓等情，有判決理由矛盾之違誤。（六）原判決未宣告
沒收上訴人等二人因犯罪所得之財物，復未說明其理由，有判決
不適用法則及不載理由之違法。（七）柯國安所為不利上訴人之
指證，係挾怨報復，為求減刑而誣攀，原判決遽予採信，有應於
審判期日調查之證據而未予調查之違法各等語。惟查：（一）證
據之取捨，為事實審法院之職權，倘其採證認事並不違背證據法
則，即不得任意指為違法。原判決已就相關事證詳加調查論列，
復綜合共同正犯柯國安、張矗夫及「人頭」車主蔡茗家等人之證
言，參互斟酌判斷，資為不利於上訴人等二人之認定，併已說明
其取捨判斷所得心證之理由。又柯國安經原審九十三年度上易字
第六九八號案件以共同常業詐欺罪，判處有期徒刑三年十月，被
告不服，提起上訴，經本院於九十三年十二月二十三日從程序上
駁回其上訴確定，有本院九十三年度台上字第六六七五號判決可
按，柯國安於九十四年二月二十四日、同年四月十一日、同年六
月九日於檢察官偵查及九十五年二月十三日第一審審理時所為不
利上訴人等二人之指證，均在其所涉本件犯行判刑定讞之後，自
無為求減刑而誣攀之情形，又其於九十七年十一月十一日原審審
理時改稱：乙○○未參與原判決附表三之貸款案，亦未分得貸款
云云，猶圖為乙○○脫免刑責，自難認柯國安之證述，概為挾怨
而誣指，原判決因認依卷內資料，別無證據足資證明柯國安於檢
察官偵查及第一審審理時之證述，並無虛偽不實之客觀情形，而
採信該部分之證述，並無應於審判期日調查之證據而未予調查之
違法情形。乙○○上訴意旨無非就原審採證認事之職權行使，專
憑己見，泛言指摘，再為事實上之爭執，並非依據卷內訴訟資料
而為之具體指摘，自非適法之第三審上訴理由。（二）量刑輕重
係屬事實審法院得依職權自由裁量之事項，原判決已說明斟酌刑
法第五十七條各款所列情形，量處上訴人等二人上開刑度之理由
，既未逾法定刑度，又無濫用量刑權限，違反比例原則之情形，
即不得任意指摘執為第三審上訴之適法理由。甲○○上訴意旨就
原判決量刑之職權行使，漫事指摘，亦非上訴第三審之合法理由
。（三）原判決理由已敘明：王國亮向裕融公司申辦購車融資時
提出之第七商業銀行第０二０一─00000000─五號活期
儲蓄存款存摺影本內頁，有多筆存取款項紀錄，且有甚多存款餘
額，然卷附第七商業銀行函復略稱：王國亮所有之該帳戶除開戶
時存入一百元外，並無任何往來紀錄等旨，顯見上開提出於裕融
公司供申請融資使用之王國亮帳戶存取款紀錄資料，係經變造而
成之理由（原判決第十頁倒數第八行至第十一頁第一行），並無
判決不備理由之違法情形。甲○○上訴論旨，妄指為違法，顯非
依據卷內訴訟資料而為指摘之適法第三審上訴理由。（四）許小
珍於第一審九十四年十一月三十日所為有關上訴人等二人之供述
，乃依法具結，以證人之身分陳述（見第一審卷(一)第二十八至二
十九頁），係於負擔偽證罪之處罰心理下證述，並具結擔保其供
述之真實性，又無其他受不當外力干擾之情形，原判決因認其於
第一審之證言具有證據能力，資為不利上訴人等二人之論據之一
，尚難認原判決有不適用法則之違法情形。甲○○上訴意旨執此
指摘，並非依據卷內訴訟資料執為指摘之合法第三審上訴理由。
（五）證人恐因陳述致自己或與其有刑事訴訟法第一百八十條第
一項關係之人受刑事追訴或處罰者，得拒絕證言，同法第一百八
十一條規定甚明。原審審理時經訊問共同正犯張矗夫是否願意作
證時，彼答稱「不願意作證」而拒絕證言（見第一審卷第二宗第
一五三頁），第一審遂未令其以證人身分陳述，況依原判決所說
明其並非以張矗夫於偵查時之證述，資為認定上訴人等二人共同
犯罪之唯一證據，而係綜合上開卷證等證據資料，為上訴人等二
人犯行之認定。甲○○上訴意旨執此指摘亦非適法之第三審上訴
理由。（六）原判決理由雖將劉信良之證詞誤植為蘇志彰之證述
（原判決第二十九頁倒數第十一行），因係文字之顯然誤寫；又
原判決附表三之上訴人等二人之「所得財物之價值」欄之詐欺金
額雖有計算錯誤之情形，惟依其同附表「詐欺手法」之說明，已
足認定上訴人等二人詐得之金額，並不影響於全案情節與判決之
本旨，乃原審應另行裁定更正之問題。上訴論旨執此指摘，仍非
合法之第三審上訴理由。（七）其餘上訴意旨，則置原判決之明
白論斷於不顧，或仍持原判決已說明理由而捨棄不採之陳詞辯解
，再為事實上之爭執，或就屬於事實審法院採證認事職權之行使
，或就不影響於判決本旨之枝節事項，全憑己見，任意指摘，難
謂已符合首揭法定上訴第三審之要件。其此部分之上訴均違背法
律上之程式，應予駁回。
貳、未指定犯人誣告罪部分
按刑事訴訟法第三百七十六條所列各罪之案件，經第二審判決者
，不得上訴於第三審法院，法有明文。本件上訴人等二人關於未
指定犯人誣告罪部分，原判決係依刑法第一百七十一條第一項論
處罪刑，核屬刑事訴訟法第三百七十六條第一款之案件。依首開
說明，既經第二審判決，自不得上訴於第三審法院，上訴人等二
人竟復一併提起上訴，顯為法所不許。其此部分上訴為不合法，
均應予駁回。
據上論結，應依刑事訴訟法第三百九十五條前段，判決如主文。
中    華    民    國  九十八  年    七    月  二十四  日
                      最高法院刑事第三庭
                          審判長法官  林  增  福
                                法官  張  清  埤
                                法官  陳  世  雄
                                法官  蔡  國  在
                                法官  洪  佳  濱
      本件正本證明與原本無異
                                      書  記  官
中    華    民    國  九十八  年    七    月  二十九  日
                                                      v


司法院資訊處製作；財團法人民間司法改革基金會備份。
